【裁判字號】    98,花訴,25
【裁判日期】    981026
【裁判案由】    違反臺灣地區與大陸地區人民關係條例等
【裁判全文】
臺灣花蓮地方法院刑事判決              98年度花訴字第25號
公  訴  人  臺灣花蓮地方法院檢察署檢察官
被      告  丙○○
輔  佐  人  乙○○
選任辯護人  籃健銘律師
上列被告因違反臺灣地區與大陸地區人民關係條例等案件，經檢
察官聲請簡易判決處刑（97年度偵字第2350號），本院認有刑事
訴訟法第451條之1第4 項但書之情形，不應以簡易判決處刑，改
依通常程序審理，判決如下：
    主  文
丙○○共同連續違反不得使大陸地區人民非法進入臺灣地區之規
定，處有期徒刑拾月，減為有期徒刑伍月。
其餘被訴行使使公務員登載不實文書罪及使大陸地區人民非法進
入臺灣地區罪部分無罪。
    事  實
一、丙○○明知甲○○係大陸地區人民，非經主管機關許可不得
    進入臺灣地區，復明知與甲○○並無結婚之真意，因積欠丁○○金錢及人情，竟同意由丁○○媒介與大陸地區女子甲○○假結婚，約定由丁○○提供丙○○前往大陸地區假結婚之
    費用，而與丁○○共同基於使大陸地區人民甲○○非法進入
    臺灣地區之犯意聯絡，及與甲○○、丁○○（甲○○、丁○○部分另為簡易判決處刑）共同基於使公務員登載不實文書
    復持以行使之（概括）犯意聯絡，為下列行為：
  (一)丙○○於民國93年1月23日前往大陸，與甲○○於93年1月29
    日在大陸地區湖南省公證處虛偽辦理公證結婚登記手續，取
    得大陸地區湖南省公證處核發之（2004）湘證字第566 號結
    婚公證書。丙○○於93年2月2日返回臺灣，先於93年 2月19
    日持結婚公證明書向財團法人海峽交流基金會（下簡稱海基
    會）辦理文書驗證，經海基會核對湖南省公證員協會寄交之
    副本相符後，取得海基會於93年 2月19日核發之（93）核字
    第007475號證明書。再於93年 2月24日前往花蓮縣警察局花
    蓮分局中華派出所，以配偶身分自任甲○○進入台灣地區保
    證責任之保證人，經承辦警員實質審核完成對保後取得保證
    書，並於同日持前揭經海基會驗證之結婚公證書，前往花蓮
    縣花蓮市戶政事務所（下稱花蓮市戶政事務所）填具「結婚
    登記申請書」辦理結婚登記，使不知情之戶政事務所承辦公
    務員將其二人結婚之不實事項，登載於職務上所掌之戶籍登
    記簿等公文書，並核發登載配偶為甲○○之戶籍謄本予丙○○，足以生損害於戶政機關對戶籍資料管理之正確性。
  (二)丙○○為使甲○○取得許可順利非法入境、居留台灣，於93
    年 2月25日前往內政部警政署入出境管理局（現改制為入出
    國及移民署，下稱移民署），填載大陸地區人民進入臺灣地
    區旅行證申請書，檢附上揭結婚公證書、海基會證明書、保
    證書及登載不實事項之戶籍謄本等證明文件，持向移民署申
    請大陸地區女子甲○○以配偶身分來臺「團聚」而行使之，
    經移民署承辦業務之該管公務員實質審核結果，認有疑義通
    知補件而未予准許。嗣丙○○為使甲○○取得許可順利非法
    入境、居留台灣，再於93年8月2日前往花蓮縣警察局花蓮分
    局中華派出所辦理對保，經承辦警員實質審核取得保證書後
    ，於93年8月3日委託不知情之盛利旅行社人員林和男前往移
    民署填載大陸地區人民進入臺灣地區旅行證申請書，檢附上
    揭結婚公證書、海基會證明書、保證書及登載不實結婚事項
    之戶籍謄本等證明文件，持向移民署申請大陸地區女子甲○○以配偶身分來臺「團聚」而行使之，經移民署承辦業務之
    該管公務員實質審核結果，據以核發入出境許可及中華民國
    臺灣地區旅行證予大陸地區女子甲○○。嗣甲○○於94年 3
    月11日持前開旅行證、入境許可資料，以此非法之方式順利
    入境臺灣地區，足以生損害於入出境管理機關對大陸地區人
    民入出境台灣地區管理之正確性。
  (三)嗣甲○○於94年9月6日出境後，丙○○為使甲○○再次取得
    許可順利非法入境，乃承前基於使大陸地區人民非法進入臺
    灣地區之概括犯意聯絡，並與甲○○共同承前行使使公務員
    登載不實文書之概括犯意聯絡，丙○○於94年9月7日前往花
    蓮縣警察局花蓮分局中華派出所辦理對保，經承辦警員實質
    審核取得保證書後，於94年9月8日委託不知情之盛利旅行社
    人員林和男前往移民署填載大陸地區人民進入臺灣地區旅行
    證申請書，檢附上揭結婚公證書、海基會證明書、保證書及
    登載不實結婚事項之戶籍謄本等證明文件，持向移民署申請
    大陸地區女子甲○○以配偶身分來臺「團聚」而行使之，經
    移民署承辦業務之該管公務員實質審核結果，據以核發入出
    境許可及中華民國臺灣地區旅行證予大陸地區女子甲○○。
    使甲○○於94年12月15日持前開旅行證、入境許可資料，以
    此非法之方式順利入境臺灣地區，足以生損害於入出境管理
    機關對大陸地區人民入出境台灣地區管理之正確性。
  (四)嗣丙○○為使甲○○繼續居留台灣，復承前與甲○○共同基
    於行使使公務員登載不實文書之概括犯意聯絡，於95年4 月
    9 日前往花蓮縣警察局花蓮分局中華派出所辦理對保手續，
    由承辦警員實質審核取得保證書後，於95年5月5日委託不知
    情之永利旅行社人員林秀琴前往移民署填載大陸地區人民在
    臺灣地區居留申請書，並檢附甲○○未受刑事處分公證書、
    海基會證明書、保證書及上揭登載不實配偶事項之戶籍謄本
    等證明文件，向移民署申請大陸地區女子甲○○在台灣依親
    居留而行使之，經移民署承辦業務之該管公務員實質審核結
    果，據以核發依親居留證予大陸地區女子甲○○，足以生損
    害於入出境管理機關對大陸地區人民居留臺灣地區管理之正
    確性。
二、嗣丙○○於97年 4月14日12時許，向花蓮縣警察局花蓮分局
    員警自首假結婚，而查悉上情。
三、案經花蓮縣警察局花蓮分局報請臺灣花蓮地方法院檢察署檢
    察官偵查後聲請簡易判決處刑，本院認不應以簡易程序處理
    ，改適用通常程序審理。
    理  由
一、證據能力部分：
    按被告以外之人於審判外之言詞或書面陳述，除法律有規定
    者外，不得作為證據。被告以外之人於審判外之陳述，雖不
    符前四條（指刑事訴訟法第159條之1至第159條之4）之規定
    ，而經當事人於審判程序同意作為證據，法院審酌該言詞陳
    述或書面陳述作成時之情況，認為適當者，亦得為證據。刑
    事訴訟法第159條第1項、第159條之5第 1項，分別定有明文
    。查被告對於起訴及追加之犯罪事實均為有罪之陳述及自白
    犯行，被告及辯護人對於檢察官所提出被告以外之人於審判
    外之書面陳述筆錄及其他文書證據，均不爭執證據能力，而
    未於言詞辯論終結前聲明異議，依刑事訴訟法第159條之5第
    2 項規定，視為同意採為證據，本院審酌各該證據資料作成
    之情況，查無違法取證之情形，具有可信性，並無不適宜作
    為證據之情形，認具有證據能力。
二、認定犯罪事實之證據及理由：
    上揭事實，業據被告丙○○於警詢及本院審理中坦承不諱，
    並有大陸地區湖南省公證處（2004）湘證字第566 號結婚公
    證書、財團法人海峽交流基金會（93）核字第007475號證明
    書、結婚登記申請書、戶籍謄本、大陸地區人民進入臺灣地
    區保證書、大陸地區人民進入臺灣地區旅行證申請書、委託
    書、大陸地區湖南省長沙市公證處（2006）長證內字第3661
    號未受刑事處分公證書、財團法人海峽交流基金會（95）核
    字第044086號證明書、大陸地區人民在台灣地區居留申請書
    、甲○○入出國日期證明書、丙○○入出國日期證明書、大
    陸地區人民明細資料報表、內政部警政署國人入出境資料、
    大陸地區人民入境短期停留暨長期居留基本資料卡等件附卷
    可稽，被告前述任意性之自白核與事實相符，應堪採信。本
    案事證明確，被告犯行堪予認定，應依法論科。
三、論罪科刑：
  (一)按行為後法律有變更者，適用行為時之法律。但行為後之法
    律有利於行為人者，適用最有利於行為人之法律，刑法第 2
    條第1項定有明文（刑法第2條係規範行為後法律變更所生新
    舊法律比較適用之準據法，是刑法第2 條本身雖經修正，但
    該條文既屬適用法律之準據法，本身尚無比較新舊法之問題
    ，應逕適用裁判時之刑法第2 條規定以決定適用之刑罰法律
    ）。又比較時應就罪刑有關之共犯、未遂犯、想像競合犯、
    牽連犯、連續犯、結合犯，以及累犯加重、自首減輕暨其他
    法定加減（如身分加減）與加減例等一切規定，綜其全部罪
    刑之結果而為比較（最高法院95年第8 次刑事庭會議決議參
    照）。查被告行為後，刑法第33條第5 款有關罰金之最低數
    額、第56條有關連續犯、第55條有關牽連犯、第62條自首等
    規定，業於94年2月2日修正公布，刑法施行法亦於95年6 月
    14日修正增訂第1條之1（有關罰金之最高數額），並均自95
    年7月1日起施行，經比較修正前後新舊法適用之結果，新修
    正刑法均未較有利於被告，本案應一體適用行為時即修正前
    舊刑法（如附表所示）。又被告行為後，刑法施行法業於95
    年6月14日增訂公布第1條之1規定：「中華民國94年1月7 日
    刑法修正施行後，刑法分則編所定罰金之貨幣單位為新台幣
    。94年1月7日刑法修法時，刑法分則編未修正之條文定有罰
    金者，自94年1月7日刑法修正施行後，就其所定數額提高為
    30倍。但72年6月26日至94年1月7 日新增或修正之條文，就
    其所定數額提高為3倍」，並自95年7月1 日起施行，此為刑
    法分則貨幣單位之變更，經換算結果，與罰金罰鍰提高標準
    條例第1 條前段就有關罰金刑提高之規定，數額並無不同，
    自無法律變更比較適用之問題，依一般法律適用原則，應適
    用裁判時法即刑法施行法第1條之1規定（最高法院96年台上
    字第4178號判決意旨參照）。
  (二)按臺灣地區與大陸地區人民關係條例第79條第1項、第2項對
    於違反同條例第15條第1 款所定不得使大陸地區人民非法進
    入臺灣地區之處罰，旨在防止大陸地區人民非法進入臺灣地
    區，以維護臺灣地區之安全與安定；所稱「非法」，自應從
    實質上之合法性予以判斷，凡評價上違反法秩序之方法，均
    屬「非法」（最高法院97年度臺上字第3336號判決要旨可供
    參照）。被告丙○○與甲○○無結婚真意，徒具外觀合法之
    形式婚姻，無非為使被告甲○○得以申請入境臺灣，以規避
    我國對大陸地區人民入境、居留臺灣地區之管制，自屬「非
    法」進入臺灣地區之方法。次按，戶政事務所承辦公務員受
    理結婚登記時，應將受理登記資料登錄於職務上所掌公文書
    ，並於國民身分證及戶口名簿有關欄內為必要之註記，戶籍
    法施行細則第13條、第17條定有明文。是以，結婚戶籍登記
    ，戶政機關僅有形式審查權，而無實質審查權。至於海基會
    係受行政院委託處理兩岸文書之驗證業務，其承辦驗證業務
    之承辦員應係受公務機關委託承辦公務之人員，屬刑法上所
    稱公務員，惟海基會之承辦人員僅係核對公證書正本與湖南
    省公證員協會寄交之公證書副本相符，有卷附之前揭海基會
    證明書影本可稽，並未審查前揭結婚證明書、公證書是否為
    真實，自無構成刑法第214 條之罪可言。又警察機關辦理對
    保時會審核申請人家庭狀況、前科、結婚原因，如有年齡相
    差懸殊則不予准許等情，有本院電詢花蓮縣警察局花蓮分局
    之電話紀錄表在卷可稽（見本院卷第112 頁），則警察機關
    對於「大陸地區人民進入臺灣地區保證書」之保證人，是否
    確實居住於對保機關之轄區，與被保證人間是否為配偶關係
    、有無能力履行保證責任等相關事實，顯非形式上審查，而
    係經實質審核後，始確認並同意為保證人，故此部分應不構
    成使公務員登載不實罪。另依臺灣地區與大陸地區人民關條
    例第10條第3 項規定所制定之大陸地區人民進入臺灣地區許
    可辦法，就大陸地區人民申請入臺，均有嚴格之規範，且主
    管機關依該辦法規定，得不予許可入臺，故主管機關就大陸
    地區人民申請入臺有實質審查權。從而，本件被告丙○○與
    甲○○雖因辦理假結婚，致移民署承辦公務員為錯誤事實之
    記載，並進而許可及核發旅行證、依親居留證，使被告甲○○得以持之入境、居留臺灣，依前所述，移民署既有實質審
    查權限，就此部分亦難以刑法第214 條之罪相繩，核先敘明
    。
  (三)核被告丙○○就事實一(一)(二)之所為，係犯刑法第214條、216
    條之行使使公務員登載不實文書罪，及違反臺灣地區與大陸
    地區人民關係條例第15條第1款之罪，應依同法第79條第1項
    處斷。就事實一(三)部分所為，係犯刑法第216條、第214條之
    行使使公務員登載不實文書罪，及違反臺灣地區與大陸地區
    人民關係條例第15條第1款之罪，應依同法第79條第1項處斷
    。就事實一(四)之所為，係犯刑法第216條、第214條之行使使
    公務員登載不實文書罪，此部分雖未據起訴，惟此部分事實
    與上揭行使使公務員登載不實文書罪部分，有連續犯之裁判
    上一罪關係，本院應得併予審理。被告使公務員登載不實文
    書之低度行為，應為持以行使之高度行為所吸收，不另論罪
    。被告與丁○○間，就事實一(一)(二)行使使公務員登載不實文
    書及違反臺灣地區與大陸地區人民關係條例第79條第1 項之
    罪間；被告與甲○○間就事實一(一)、(二)、(三)、(四)行使使公務
    員登載不實文書罪間；各有犯意之聯絡及行為之分擔，應依
    修正前刑法第28條之規定論以共同正犯。被告就事實一(二)、
    (三)利用不知情之林和男及事實一(四)利用不知情之林秀琴行使
    使公務員登載不實文書之行為，屬間接正犯。被告先後於事
    實一(二)所示2次及事實(三)、(四)所示各1次共4 次行使使公務員
    登載不實文書罪之犯行，於事實一(二)、(三)所示2 次使大陸地
    區女子甲○○非法入境台灣地區之犯行，各係犯構成要件相
    同之罪名，顯係基於概括犯意為之，均為連續犯，應依修正
    前刑法第56條之規定，各論以一罪並加重其刑。被告於上開
    行為後，於其犯罪為經有偵查犯罪職權之公務員發覺前，主
    動向花蓮縣警察局花蓮分局警員自首犯行，且接受裁判，有
    卷附花蓮縣警察局刑事報告書之記載可稽，被告係對於未發
    覺之犯罪自首而接受裁判，其行為在95年7月1日刑法修正施
    行前，應依修正前刑法第62條前段規定，減輕其刑，並依法
    先加後減之。被告連續行使使公務員登載不實文書罪與連續
    使使大陸地區人民非法進入臺灣地區罪間，有方法、目的之
    牽連關係，應依修正前刑法第55條後段牽連犯之規定，從一
    重依臺灣地區與大陸地區人民關係條例第79條第1 項處斷。
  (四)爰審酌被告因積欠丁○○金錢及人情，一時失慮，同意為假
    結婚之人頭，使大陸地區人民甲○○進入台灣之動機，其犯
    罪情節顯與人蛇集團成員者有別，再參以被告之智識程度，
    身體中風不便，雖敗壞社會善良風俗及破壞兩岸人民交流、
    惟犯罪後自首並於本院審理時坦承犯行等一切情狀，量處如
    主文所示之刑，以資懲儆。又被告犯罪時間係在96年4 月24
    日以前，且經核並無同條例第3 條規定不予減刑之情形，合
    於減刑之條件，應依同條例第2條第1項第3款、第7條規定，
    減其宣告刑二分之一。
四、無罪部分：
  (一)另公訴意旨略以：甲○○於96年8 月13日出境返回大陸地區
    ，被告丙○○又於96年間，填具「大陸地區人民進入臺灣地
    區旅行證申請書」，連同大陸地區人民進入臺灣地區保證書
    及登載不實之戶籍謄本等資料，持至移民署交付承辦之公務
    員，而行使該登載不實之戶籍謄本公文書，以探親名義代為
    申請甲○○第3 次入境臺灣地區之許可，經承辦之公務員為
    實質之審查後，誤發予甲○○之中華民國臺灣地區旅行證，
    因認被告丙○○此部分亦涉犯行使使公務員登載不實文書及
    使大陸地區人民非法進入台灣地區罪嫌云云。
  (二)按犯罪事實應依證據認定之，無證據不得認定犯罪事實；不
    能證明被告犯罪者，應諭知無罪之判決，刑事訴訟法第 154
    條第2項及第301條第1 項分別定有明文。次按認定不利於被
    告之事實，須依積極證據，苟積極證據不足為不利於被告事
    實之認定時，即應為有利於被告之認定，更不必有何有利之
    證據；又事實之認定，應憑證據，如未能發現相當證據，或
    證據不足以證明，自不能以推測或擬制之方法，以為裁判基
    礎；而刑事訴訟法上所謂認定犯罪事實之積極證據，係指適
    合於被告犯罪事實之認定之積極證據而言，雖不以直接證據
    為限，間接證據亦包括在內；然而無論直接或間接證據，其
    為訴訟上之證明，須於通常一般之人均不致有所懷疑，而得
    確信其為真實之程度者，始得據為有罪之認定，倘其證明尚
    未達到此一程度，而有合理之懷疑存在時，致使無從形成有
    罪之確信，根據「罪證有疑，利於被告」之證據法則，即不
    得遽為不利被告之認定（最高法院30年上字第816號、29 年
    上字第3105號、40年台上字第86號及76年台上字第4986號判
    例意旨參照）。
  (三)公訴人認被告丙○○涉有上揭犯行，主要係以甲○○於96年
    8月13日出境後，於96年9月12日有再入境台灣紀錄之入出國
    日期證明書為論據。訊據被告丙○○否認於96年間有填具「
    大陸地區人民進入臺灣地區旅行證申請書」及持保證書及登
    載不實之戶籍謄本等資料向移民署行使以申請甲○○入境台
    灣地區之行為，經查：
    1.甲○○取得依親居留證後，出入境台灣地區只須以依親居
      留證給移民署蓋章加簽即可，不須再由被告丙○○申請旅
      行證等情，業據證人甲○○於本院陳述在卷（見本院97年
      度花簡字第1330號卷第75-76 頁），並有甲○○所持有臺
      灣地區依親居留證及逐次加簽出入境證影本在卷可稽（見
      同上卷第79-90 頁），且參依親居留證上記載「持證人在
      加簽效期內准予出境1 次，在本證截止日期內准予入境」
      等字，甲○○上開陳述堪信為真實。又經本院函請移民署
      檢送甲○○歷次申請進入臺灣地區之資料，亦查無96年間
      以後之申請入境資料，是甲○○於95年間取得依親居留證
      後，即無由被告申請甲○○之入境資料，可堪認定。公訴
      人認被告丙○○於96年間，填具「大陸地區人民進入臺灣
      地區旅行證申請書」及持保證書及登載不實之戶籍謄本等
      資料向移民署交付行使該登載不實之戶籍謄本公文書，以
      探親名義代為申請甲○○第3 次入境臺灣地區之許可云云
      ，顯屬無據。
    2.依上所述，依卷存事證尚不足以認定被告於96年間有為行
      使使公務員登載不實文書及使大陸地區人民甲○○入境臺
      灣之行為，此外，復查無其他積極事證足認被告涉有公訴
      人所指此部分犯行，應認不能證明被告犯罪，自應為無罪
      之諭知。
四、據上論斷，應依刑事訴訟法第452條、第299條第1 項前段、
    第301條第1項，臺灣地區與大陸地區人民關係條例第79條第
    1項，刑法第11條前段、刑法第2條第1 項前段，修正前刑法
    第28條，刑法第216條、第214條，修正前刑法第56條、第55
    條、第62條前段，刑法施行法第1條之1，中華民國96年罪犯
    減刑條例第2條第1項第3款、第7條，判決如主文。
本案經檢察官龔書安到庭執行職務。
中    華    民    國    98    年    10    月    26    日
                  刑事第四庭  審判長  法  官  張宏節
                                      法  官  沈培錚
                                      法  官  蔡寶樺
以上正本證明與原本無異。
如不服本判決應於收受送達後10日內向本院提出上訴書狀，並應
敘述具體理由。其未敘述上訴理由者，應於上訴期間屆滿後20日
內向本院補提理由書(均須按他造當事人之人數附繕本)「切勿逕
送上級法院」。
中    華    民    國    98    年    10    月    27    日
                                      書記官
附錄本判決論罪之法律條文：
臺灣地區與大陸地區人民關係條例第79條
違反第15條第1款規定者，處1年以上7 年以下有期徒刑，得併科
新臺幣一百萬元以下罰金。
意圖營利而犯前項之罪者，處3年以上10 年以下有期徒刑，得併
科新臺幣五百萬元以下罰金。
前二項之首謀者，處5 年以上有期徒刑，得併科新臺幣一千萬元
以下罰金。
前三項之未遂犯罰之。
刑法第216條
行使第二百十條至第二百十五條之文書者，依偽造、變造文書或
登載不實事項或使登載不實事項之規定處斷。
刑法第214條
明知為不實之事項，而使公務員登載於職務上所掌之公文書，足
以生損害於公眾或他人者，處三年以下有期徒刑、拘役或五百元
以下罰金。
附表：
┌───┬───────┬────────┬──────┐
│比較  │舊刑法於本案適│新刑法於本案適用│依從舊從輕原│
│法條  │用之法律效果  │之法律效果      │則比較結果  │
├───┼───────┼────────┼──────┤
│刑法第│二人以上共同「│二人以上共同「實│本條依新、舊│
│28條  │實施」犯罪之行│行」犯罪之行為者│法比較均構成│
│      │為者。        │。              │共同正犯，新│
│      │              │                │法並未較有利│
│      │              │                │被告。      │
├───┼───────┼────────┼──────┤
│刑法第│罰金1 元（銀元│新台幣一千元以上│本條從舊刑法│
│33條第│）以上。      │，以百元計算之。│較有利於被告│
│5 款（│（折合新台幣 3│                │            │
│罰金刑│元以上）      │                │            │
│部分）│              │                │            │
├───┼───────┼────────┼──────┤
│刑法第│犯一罪而其方法│刪除（原則上數犯│本條從舊刑法│
│55條牽│或結果之行為犯│罪行為依數罪併罰│較有利於被告│
│連犯之│他罪者，從一重│處斷）          │            │
│規定  │處斷。        │                │            │
├───┼───────┼────────┼──────┤
│刑法第│連續數行為而犯│刪除（原則上數犯│本條從舊刑法│
│56條  │同一之罪名者，│罪行為依數罪併罰│較有利於被告│
│      │以一罪論（即依│處斷）          │            │
│      │裁判上一罪處斷│                │            │
│      │）。得加重其刑│                │            │
│      │至二分之一。  │                │            │
├───┼───────┼────────┼──────┤
│刑法第│對於未發覺之罪│對於未發覺之罪自│本條從舊刑法│
│62條  │自首而受裁判者│首而受裁判者，得│較有利於被告│
│      │，減輕其刑。  │減輕其刑。      │            │
├───┴───────┴────────┴──────┤
│綜合比較結果：                                        │
│本案綜其全部罪刑之比較，無論共犯、牽連犯、連續犯、罰金│
│刑、自首之規定，新刑法均未較有利於被告，故本案就刑法修│
│正前之犯行應一體適用行為時即舊刑法。                  │
└───────────────────────────┘


司法院資訊處製作；財團法人民間司法改革基金會備份。
